臺灣臺北地方法院民事判決
109年度勞訴更一字第3號
原      告  臺灣新光商業銀行股份有限公司

法定代理人  李增昌  
訴訟代理人  陳俊霖律師
被      告  林世宏(即林英昇)

兼
訴訟代理人  張小蘋  




上列當事人間請求損害賠償事件，本院於民國110年11月4日言詞
辯論終結，判決如下：
    主  文
被告張小蘋應給付原告新臺幣壹佰伍拾萬元，及自民國一零八年
十二月二十三日起至清償日止，按週年利率百分之五計算之利息
。
原告其餘之訴駁回。
訴訟費用由被告張小蘋負擔二分之一，餘由原告負擔。
本判決於原告以新臺幣伍拾萬元或等值中央政府建設公債106年
度甲類第4期債票為被告張小蘋供擔保後，得假執行；但被告張
小蘋如以新臺幣壹佰伍拾萬元為原告預供擔保後，得免為假執行
。
原告其餘假執行之聲請駁回。 
    事實及理由
一、原告起訴主張：
  ㈠被告張小蘋為原告斗六分行之前行員，兩造簽立勞動契約書
    （下稱系爭勞動契約）及行為守則切結書。詎被告張小蘋自
    民國104年12月至108年3月間，利用保管客戶陳素貞已簽章
    之空白表單及自動化服務（包括網路銀行及行動銀行）密碼
    之機會，將其配偶即被告林世宏開設之臺灣土地銀行斗六分
    行、帳號000000000000之帳戶（下稱系爭土銀帳戶），新增
    為陳素貞之自動化服務約定轉入帳號，並多次透過自動化服
    務交易將陳素貞存款轉入系爭土銀帳戶，被告林世宏再將上
    開款項轉入其於原告處開設、帳號0000000000000號之帳戶
    （下稱系爭新光帳戶），用以作為在元富證券申購股票之交
    割帳戶（下稱系爭股票帳戶）資金，並授權被告張小蘋進行
    股票下單買賣交易，又被告張小蘋另與客戶有私人借貸關係
    ，致原告因被告張小蘋上開不法行為，經金融監督管理委員
    會（下稱金管會)認有違反銀行法第45條之1第1項規定及有
    礙健全經營之虞，而遭裁處罰鍰新臺幣（下同）300萬元。
    而陳素貞亦向原告起訴請求損害賠償。核被告張小蘋之不法
    行為，已構成債務不履行，亦已侵害原告之財產權、商譽、
    信用，並與被告林世宏構成共同侵權行為，原告自得向被告
    等為一部請求連帶賠償原告300萬元及其法定遲延利息。
  ㈡爰依系爭勞動契約第23條、民法第227條、銀行法第133條第2
    項及民法第184條第1項前段、後段、第2項、第185條、第18
    8條第3項對被告張小蘋為請求；依民法第184條第1項前段、
    後段、第2項及第185條對被告林世宏為請求。並聲明：
　⒈被告應連帶給付原告300萬元，及自起訴狀繕本送達翌日起至
    清償日止，按週年利率5%計算之利息。
　⒉願以現金或等值中央政府建設公債106年度甲類第4期債票供
    擔保，請准宣告假執行。
二、被告則以：
　㈠原告係因未妥適建立內部控制制度和未確實執行內部控制制
    度，方遭金管會裁罰，故原告確有應注意未注意、應核對未
    核對、應落實未落實之疏失，而有與有過失。又被告林世宏
    因與被告張小蘋為夫妻關係，故將系爭股票帳戶交由被告張
    小蘋保管，被告林世宏從未使用系爭股票帳戶買賣股票，皆
    係被告張小蘋先行與營業員聯繫後，再告知被告林世宏因作
    業規定要錄音，所以回覆營業員「對」即可，被告林世宏因
    此並無確認相關對帳內容，營業員亦無告知交易或虧損情形
    ，且對帳單文件亦係由被告張小蘋拆封或丟棄，故被告林世
    宏確實不知被告張小蘋所為犯行，直至108年中旬，經被告
    張小蘋告知後，被告林世宏始知悉上情，並與被告張小蘋離
    婚。而被告林世宏所涉犯行業經臺灣雲林地方檢察署（下稱
    雲林地檢署）檢察官偵查後以109年度偵字第3189號為不起
    訴處分，原告再議後，仍經臺灣高等檢察署臺南檢察分署以
    109年度上聲議字第1078號駁回再議，顯見被告林世宏確實
    不知被告張小蘋之犯行。
　㈡並聲明：
　⒈原告之訴及假執行之聲請均駁回。
　⒉如受不利判決，願供擔保，請准宣告免為假執行。
三、兩造不爭執事項：（見勞訴更一字卷第233頁）
  ㈠被告張小蘋為原告斗六分行之行員，負責辦理該行客戶存款
    、匯款等相關業務，於108年4月間離職。與被告林世宏為配
    偶關係，於108年3月25日兩願離婚。
  ㈡於104年12月間起，被告張小蘋未得陳素貞之同意，以變造「
    新光銀行自動化服務使用/終止/事故申請書」及未得同意及
    擅自登入、變更陳素貞網路銀行代號、密碼之不法方式，將
    陳素貞於原告處開立之帳戶內款項轉帳至被告林世宏系爭土
    銀帳戶內，總計金額2,085萬元。
  ㈢被告張小蘋前開所涉犯行經雲林地檢署以108年度偵字第2462
    號、7291號、109年度偵字第3189號提起公訴，被告張小蘋
    對所涉犯行使變造私文書罪嫌、以不正方法利用電腦詐欺取
    財罪嫌、無故變更他人電腦或其相關設備電磁紀錄罪嫌等均
    坦承不諱。
  ㈣原告因被告張小蘋前開所為，經金管會認原告斗六分行違反
    銀行法第45條之1第1項規定，依行為時之銀行法第129條第7
    款規定裁處300萬元罰鍰。
  ㈤被告張小蘋將被告林世宏系爭土銀帳戶內之款項轉入被告林
    世宏系爭新光銀行之帳戶，並以被告林世宏系爭股票帳戶用
    以下單購買股票。
四、得心證之理由：　　
　　原告主張被告張小蘋於擔任斗六分行行員期間，未得陳素貞
    之同意，變造其網路銀行代號、密碼，並將陳素貞於原告處
    開立之帳戶內款項轉帳至被告林世宏系爭土銀帳戶，致原告
    遭金管會以違反銀行法第45條之1第1項規定及有礙健全經營
    之虞為由，依同法第129條第7款規定，對原告處以300萬元
    罰鍰；又被告林世宏提供系爭土銀帳戶供被告張小蘋挪用客
    戶款項，且將該款項轉入其所有系爭新光帳戶，作為系爭股
    票帳戶資金，並授權被告張小蘋為股票交易，故被告二人應
    就其所為侵權行為及債務不履行行為，對原告所生之損害，
    負連帶賠償責任云云；被告張小蘋固不否認有單獨為前開不
    法行為，惟否認原告之請求；被告林世宏則否認與被告張小
    蘋共同為不法侵權行為，並以上揭情詞置辯，茲論述如下：
　㈠被告張小蘋部分：
　⒈104年12月間起，張小蘋未得陳素貞之同意，以變造「新光銀
    行自動化服務使用/終止/事故申請書」及未得陳素貞同意即
    擅自登入、變更陳素貞網路銀行代號、密碼之不法方式，將
    陳素貞於原告處開立之帳戶內款項轉帳至被告林世宏系爭土
    銀帳戶內，被告張小蘋再將上開款項轉入被告林世宏系爭新
    光帳戶內，用以作為其操控被告林世宏系爭股票帳戶買賣之
    資金等情，業據被告張小蘋不爭執如前（見勞訴更一字卷第
    232-233頁），並有陳素貞帳戶交易明細、系爭新光帳戶交
    易明細、雲林地檢署108年度偵字第2462、7291號、109年度
    偵字第3189號起訴書在卷可佐（見金字卷第31-56頁、勞訴
    更一字卷第19-25頁），被告張小蘋確有原告所指之不法行
    為乙節，堪以認定。
　⒉按第129條、第129條之1、第130條、第131條第2款、第3款、
    第6款至第12款及前條所定罰鍰之受罰人為銀行或其分行。
    銀行或其分行經依前項受罰後，對應負責之人應予求償，銀
    行法第133條定有明文。又因可歸責於債務人之事由，致為
    不完全給付者，債權人得依關於給付遲延或給付不能之規定
    行使其權利。因不完全給付而生前項以外之損害者，債權人
    並得請求賠償，民法第227條亦規定甚明。所謂前項以外之
    損害，係指債務人提出之給付，不合債之本旨，致債權人固
    有利益受有損害者而言。再按因故意不法侵害他人之權利者
    ，負損害賠償責任。故意以背於善良風俗之方法，加損害於
    他人者亦同。違反保護他人之法律，致生損害於他人者，負
    賠償責任。但能證明其行為無過失者，不在此限，民法第18
    4條第1項、第2項分別定有明文。經查，被告張小蘋為原告
    斗六分行行員，依兩造系爭勞動契約第1條、第23條分別約
    定「本契約書依據勞動基準法約定，甲（即原告）乙（即被
    告張小蘋）雙方同意以甲方之工作規則為契約之一部分，並
    共同遵守工作規則之規定。」、「乙方若違反本契約約定事
    項、法令或甲方章程致造成甲方損害時，乙方應負賠償責任
    。」，而新光銀行員工禁制事項第4條規定：「嚴禁侵占/挪
    用本行或客戶資產、向客戶/業務相關第三人要求或收受不
    當利益或金錢借貸或參與客戶投資。」，此有系爭勞動契約
    及新光銀行員工禁制事項各1份在卷可憑（見金字卷第57-61
    頁），且被告張小蘋亦曾簽立行為守則切結書，其上亦載明
    「一、嚴禁利用職務之便，不當保管、使用、盜用或盜蓋客
    戶資料/物品...。二、嚴禁利用職務之便，偽冒/代簽/偽造
    /變造/塗改包括但不限於下列事項：客戶身分、客戶申請文
    件、往來紀錄、公司業務表單...等。」（見金字卷第93頁
    ），被告張小蘋既為原告之專員，並簽立行為守則切結書，
    對前開規定自應知悉、熟稔；而被告張小蘋於104年12月間
    起擅自以陳素貞名義變造「新光銀行自動化服務使用/終止/
    事故申請書」，新增被告林世宏系爭土銀帳號為約定轉帳帳
    戶，復擅自變更陳素貞網路銀行代號及密碼，變造前開申請
    書、盜領陳素貞之資產共計2,085萬元，其不法侵權行為亦
    違反系爭勞動契約、新光銀行員工禁制事項及行為守則切結
    書之規定，則被告張小蘋提供勞務之行為既未符合債之本旨
    ，而對原告有不完全給付情形，以致原告受有遭金管會裁罰
    而支出300萬元之損害，依前開各該規定，被告張小蘋應對
    原告負損害賠償責任。
  ⒊被告張小蘋雖辯稱其行為與原告遭金管會裁罰所受損害間並
    無相當因果關係云云。然查，依金管會108年8月7日金管銀
    控字第1080272196B號裁處書之內容，主旨即明載「貴行斗
    六分行前行員張小萍（下稱張員）涉與客戶間有異常資金往
    來所涉缺失，核有違反銀行法第45條之1第1項規定及有礙健
    全經營之虞，依行為時之同法第129條第7款規定，核處新臺
    幣（下同）300萬元罰鍰，併依行為時同法第61條之1第1項
    規定應予糾正，及依同條項第3款規定命令貴行解除涉案張
    員職務。」等語，事實及理由亦載明「貴行斗六分行前行員
    張員自104年12月至108年3月間，利用保管客戶已簽章之空
    白表單及自動化服務（包括網路銀行及行動銀行）密碼，將
    其關聯戶（張員配偶之臺灣土地銀行存款帳戶）新增為客戶
    之自動化服務約定轉入帳號，並多次透過自動化服務交易將
    客戶存款轉入該關聯戶...。」等語，足見金管會係以被告
    張小蘋與陳素貞間有異常資金往來為由，據以認定原告有未
    確實建立、執行內部控制制度之缺失，金管會因而予以裁罰
    。被告張小蘋之不完全給付及不法行為與原告被裁罰受損害
    間，顯有相當因果關係；且如前所述，被告張小蘋對於原告
    受本件裁罰之原因既應負責，依前揭銀行法第133條第2項規
    定，原告自得向被告張小蘋求償，被告張小蘋此部分之抗辯
    並無理由。
  ⒋按損害之發生或擴大，被害人與有過失者，法院得減輕賠償
    金額，或免除之，民法第217 條第1 項定有明文。法院對於
    賠償金額減至何程度，抑為完全免除，應斟酌雙方原因力之
    強弱與過失之輕重而為裁量。參諸原告遭金管會裁罰之原因
    ，除被告張小蘋前開不法行為外，原告亦有未能建立、確實
    執行內部控制制度之缺失，亦即原告未妥適建立受理客戶臨
    櫃申請新增自動化服務約定轉入帳戶之身分確認覆核機制、
    對選擇不寄發對帳單之希望保密客戶之對帳機制未臻完妥、
    未落實執行受理客戶臨櫃申請新增自動化服務約定轉入帳戶
    需確認客戶是否親臨分行辦理之內部作業規範、未有效督導
    行員遵循員工行為準則相關規範等（見金字卷第20頁），堪
    認原告就其損害之發生，亦與有過失。本院審酌上情，認被
    告張小蘋應負擔二分之一過失責任，爰依其過失比例，減輕
    被告張小蘋二分之一之賠償金額，即原告應負擔二分之一之
    賠償金額，準此，原告得請求之賠償金額為150 萬元（計算
    式：300 萬元×1/2＝150萬元）。原告主張被告張小蘋係不法
    挪用、盜用客戶款項不得主張與有過失及被告張小蘋主張原
    告過失比例為八成，均不足採。
  ㈡被告林世宏部分：
　  原告主張被告林世宏與被告張小蘋為夫妻關係，其提供系爭
    土銀帳戶供被告張小蘋挪用客戶款項，嗣將系爭土銀帳戶內
    款項轉至系爭新光帳戶，並授權被告張小蘋買賣股票，其對
    被告張小蘋之不法行為均知情且共同為之，依侵權行為法律
    關係訴請被告林世宏與被告張小蘋共同負損害賠償之責等語
　　，並提出證人即元富證券行員王銀選於刑事案件（臺灣雲林
    地方法院109年度訴字第450號）審理中之證詞及王銀選與被
    告張小蘋之電話錄音譯文為據（見勞訴更一字卷第85- 103
    頁、第201-224頁）；惟被告張小蘋於本院審理時業已自承
　　：系爭土銀帳戶、新光帳戶均是我在使用，使用系爭股票帳
    戶下單的也是我，被告林世宏知道我在用系爭股票帳戶買賣
    股票，但對於我是用不法資金並不知情等語（見勞訴更一卷
    第232頁）；而被告林世宏與張小蘋原為夫妻關係，依我國
    之生活習慣及家庭觀念，夫妻間因資金周轉或其他因素而同
    意借用名義予另一方開立銀行帳戶、買賣股票，並非難以想
    像，亦未悖於社會常情，且被告張小蘋為銀行行員，具有專
    業金融理財背景及相關專業知識，故被告林世宏將家庭財務
    理財支配交由被告張小蘋，亦屬常情，難以據此驟認其與被
    告張小蘋共同為本件不法行為；至證人王銀選於刑事案件審
    理時之證述：被告林世宏就系爭證券帳戶有授權被告張小蘋
    下單，交易對帳單曾與被告林世宏以錄音方式照會確認，故
    被告林世宏對系爭證券帳戶之交易情形應屬知情等語（見勞
    訴更一卷第215-216頁），惟細繹證人王銀選之證述內容，
    其亦證稱：如果本人（指被告林世宏）沒有去領對帳單，我
    們一定要對到本人，我們會問他有沒有收到對帳單、是不是
    你的帳戶，至於內容是什麼因為是經辦講的，我不太確定，
    但如果下單太多筆不可能逐一去講，只會跟他說這是你的電
    子對帳單，你的這個帳戶有下單你知不知道等語（見勞訴更
    一卷第215-217頁），由證人王銀選上開證述內容，實難逕
    予驟認被告林世宏就系爭股票帳戶交易內容具體詳知；又原
    告所提證人王銀選與被告張小蘋之對話錄音譯文中，雖可見
    元富證券確有寄送對帳單予被告林世宏之事實，惟被告林世
    宏與張小蘋為夫妻關係，則該對帳單係由何人收件、何人開
    啟仍難據此認定，是被告林世宏是否知悉系爭股票帳戶之交
    易詳情，亦無從推論；況縱認被告林世宏授權並知悉被告張
    小蘋以其系爭股票帳戶買賣股票，然就被告林世宏是否知悉
    系爭股票帳戶之資金係被告張小蘋不法挪用陳素貞之財產乙
    節，原告仍未能舉證證明，從而，依卷內事證實難逕認被告
    林世宏與被告張小蘋共同為本件不法侵權行為；而原告對被
    告林世宏提起違反銀行法第125條之2第1項罪嫌之告訴，業
    經雲林地檢署檢察官以109年度偵字第3189號為不起訴處分
　　，經原告提起再議，復經臺灣高等檢察署台南分署以109年
    度上聲議字第1078號駁回而確定，此有前開不起訴處分書及
    再議駁回處分書各1份在卷可憑（見勞訴更一卷第15-17頁、
    第123-129頁），益證原告指訴被告林世宏之事實難認有據
　　，從而，原告依侵權行為法律關係，請求被告林世宏與 被
    告張小蘋同負損害賠償之責，為無理由，應予駁回。
  ㈢末按給付無確定期限者，債務人於債權人得請求給付時，經
    其催告而未為給付，自受催告時起，負遲延責任；其經債權
    人起訴而送達訴狀，與催告有同一之效力；又遲延之債務，
    以支付金錢為標的者，債權人得請求依法定利率計算之遲延
    利息；應付利息之債務，其利率未經約定，亦無法律可據者
    ，週年利率為5％，民法第229條第2 項、第233條第1 項前段
    、第203條定有明文。本件民事起訴狀繕本於108年12月12日
    寄存送達予被告張小蘋（見金字卷第81-83頁送達證書），
    則原告請求被告張小蘋賠償150萬元及自起訴狀繕本送達之
    翌日即108年12月23日起至清償日止，按週年利率5％計算之
    利息，為有理由，應予准許。　
五、綜上，原告依系爭勞動契約第23條、民法第227條及銀行法
    第133條第2項規定暨侵權行為法律關係請求被告張小蘋賠償
    150萬元及自108年12月23日起至清償日止，按週年利率5％計
    算之利息，為有理由，應予准許，逾此範圍之請求，則為無
    理由，應予駁回。　
六、兩造陳明願供擔保，聲請准免宣告假執行，經核原告勝訴部
    分，合於法律之規定，爰分別酌定相當之擔保金額宣告之；
　　原告其餘假執行之聲請，因訴之駁回而失所依附，不予准許
　　。
七、本件事證已臻明確，兩造其餘之攻擊或防禦方法及所用之證
    據，經本院斟酌後，認為均不足以影響本判決之結果，爰不
    逐一論列，附此敘明。　
八、訴訟費用負擔之依據：民事訴訟法第79條。　　
中　　華　　民　　國　　110 　年　　11　　月　　26　　日
                   勞動法庭     法　官　陳威帆
以上正本係照原本作成。
如對本判決上訴，須於判決送達後20日內向本院提出上訴狀。如
委任律師提起上訴者，應一併繳納上訴審裁判費。
中　　華　　民　　國　　110 　年　　11　　月　　26　　日
                                書記官　黃文芳